【裁判字號】    99,勞訴,21
【裁判日期】    990707
【裁判案由】    給付退休金
【裁判全文】
臺灣板橋地方法院民事判決              99年度勞訴字第21號
原      告  乙○○
被      告  三重客運股份有限公司
法定代理人  甲○○
訴訟代理人  林明珠律師
複代理人    洪明聰律師
上列當事人間請求給付退休金事件，經本院於民國99年6月23日
言詞辯論終結，判決如下：
    主  文
被告應給付原告新台幣壹萬玖仟陸佰壹拾玖元。
原告其餘之訴駁回。
訴訟費用新台幣捌仟貳佰陸拾元由被告負擔百分之三，餘由原告
負擔。
本判決第一項得假執行，但被告如以新台幣壹萬玖仟陸佰壹拾玖
元為原告預供擔保，得免為假執行。
原告其餘假執行之聲請均駁回。
    事實及理由
壹、程序部分
    按訴狀送達後，不得將原訴變更或追加，但不甚礙被告之防
    禦及訴訟之終結者，不在此限，民事訴訟法第255條第1項第
    7款定有明文。原告起訴後，追加請求被告應給付98年度年
    終獎金3萬元及法定利息，其請求之基礎事實同一，訴訟資
    料相同，且不甚礙被告之防禦與訴訟之終結，依照前述規定
    ，應予准許。
貳、實體部分
一、原告起訴主張：原告於民國（下同）69年8月23日起任職於
    被告，於97年6月30日奉令退休，服務年資共27年又11個月
    ，惟被告(一)遲至97年10月3日才發給次日交換的退休金支票
    新台幣（下同）223萬7820元，原告顯已損失自97年8月1日
    起至97年10月3日之法定利息1萬9648元（
    0000000*0.05*64/365=19648）。(二)又原告自69年8月23日起
    至73年7月31日勞動基準法施行前之4年年資，被告本應依規
    定比照台灣省工廠工人退休規則發給原告8個基數退休金，
    但被告竟然完全不予核算退休金，也造成原告45萬9040元（
    57380*8=459040）之損失。(三)又被告就原告離職前應休未休
    之特別休假147天，僅給付所謂恩惠性津貼每日250元，顯然
    違法，自應補足差額24萬4461元（每日工資57380/30=1913
    ，[0000-000]*147=244461）。(四)又被告自97年7月1日起聘
    任原告擔任顧問一職，每年一聘，顧問費每月3萬元，但迄
    今仍積欠98年度年終獎金3萬元未付。為此，依勞動基準法
    第38條、第55條及施行細則第24條、第29條等相關規定，聲
    明請求1.被告應給付原告72萬3149元及自97年8月1日起至清
    償日止，按年息百分之五計算之利息。2.被告應給付原告3
    萬元，及至清償日止年息百分之五計算之利息。
二、被告辯稱：
  (一)退休金之遲延利息部分：原告於97年10月3日受領退休金，
    至其起訴為止，已超過1年2個月餘，均未異議，足見其同意
    被告遲延給付退休金。原告前於勞工局調解時，也未要求此
    部分利息，足見其早已拋棄該請求權。何況，原告因私德遭
    受質疑而離職，本不符合勞基法強制退休規定，惟被告仍願
    給付離職金，該項給予在法律上並非退休金，原告請求給付
    退休金利息，自無理由。
  (二)勞基法施行前之退休金部分：原告於退休時，有關勞基法施
    行前之年資，並無可適用之法令，而被告亦未訂有退休金給
    予之規定。且被告自94年後，有關員工退休金之計算，均只
    計算勞基法施行後（即73年8月1日後）之年資，並不包括勞
    基法施行前之年資，此為原告所明知。何況，被告係大眾運
    輸服務業，並非工廠，故不適用台灣省工廠工人退休規則之
    規定。且原告於調解時主張每1年1個基數，但起訴卻主張每
    1 年2個基數，前後不符。
  (三)特別休假工資部分：原告退休前擔任被告人事室主任，上下
    班無須打卡，故被告任職期間是否確有特休假未休147天（
    退休前5年累積之天數），仍待原告舉證。若原告離職前5年
    從未休假，其年資為27年10個月，應休未休之特休天數應為
    143日。且原告應休能休而不休特別休假，係屬不可歸責於
    被告，被告自不須發給特別休假工資。何況，此部分請求應
    有民法第126條5年短期時效適用，原告於98年12月22日起訴
    ，則91年8月23日至93年8月23日之特別休假工資請求權，已
    罹於時效而消滅，故其請求前2年共57日工資部分，應予駁
    回。
  (四)年終獎金部分：被告於97年7月1日續聘原告為顧問，事實上
    「顧而不問」，原告坐領乾薪，並未上班，對被告並無貢獻
    ，並不符合勞基法第29條「全年工作並無過失」之要件，自
    不得請求年終獎金。
  (五)聲明：1.原告之訴駁回。2.如受不利判決，願供擔保請准宣
    告假執行。
三、兩造不爭執之事實（本院卷第48頁）：
  (一)原告於69年8月23日起任職於被告，兩造於97年6月30日合意
    終止擔任人事室主任之勞動契約。被告自97年7月1日起改聘
    任原告擔任「顧問」一職，月薪3萬元，一年一聘。
  (二)原告於97年10月3日才受領被告發給次日交換的退休金支票
    213萬7820元。
  (三)原告退休前（自94年起）擔任被告人事室主任。
  (四)原告任職期間有特休假應休未休共計147天。
四、本件爭執點（本院卷第48頁反面）：
  (一)原告是離職或是退休？上述所受領之支票是離職金？或是退
    休金？如為退休金，是否曾經拋棄遲延給付所生之利息？
  (二)原告退休時，被告公司有關勞基法施行前之年資，是否有規
    定應併予計算？是否得適用台灣省工廠工人退休規則？
  (三)被告任職期間有特休假應休未休147天，此部分請求是否有
    民法第126條5年短期時效適用（即原告於98年12月22日起訴
    ，則91年8月23日至93年8月23日之特別休假工資請求權，已
    罹於時效而消滅，故其請求前2年共57日工資部分，顯無理
    由）？
  (四)原告是否得請求被告給付98年度年終獎金3萬元，是否符合
    勞基法第29條「全年工作並無過失」之要件？
    以下分別說明
五、就原告請求退休金遲延給付所生之利息而言：
  (一)查原告於69年8月23日起任職於被告，兩造於97年6月30日合
    意終止擔任人事室主任之勞動契約之事實，為兩造所不爭執
    。依此計算，原告服務年資已達27年10月又7日。故原告主
    張其係以服務滿25年以上申請退休，而於97年6月30日正式
    退休等語（本院卷第49頁），即堪採信，此並有原告提出之
    被告人事異動令及被告員工退休金計算表（本院調字卷第9
    頁、第14頁）為證。本院審核上開文件所記載「項目區分：
    退休」、被告公司「員工退休金計算表」、「基數」、「平
    均工資」等用語，足以證明原告確係辦理退休無誤。至於被
    告抗辯原告係「離職」云云，未能舉證證明，且與上述文件
    所記載內容不符，自無法採信。
  (二)按「雇主應給付之勞工退休金應自勞工退休之日起30日內給
    付之」勞動基準法施行細則第29條第1項定有明文。依此規
    定，被告應於97年7月30日前給付原告退休金，惟原告遲於
    97年10月3日才受領被告發給次日交換的退休金支票223萬
    7820元之事實，為被告所不爭執，故原告主張其已損失自97
    年8月1日起至97年10月3日之法定利息1萬9619元（0000000*
    0.05*64/365=19619，元以下四捨五入），依法有據，應予
    准許。原告因計算錯誤而超過上開金額部分，為無理由，應
    予駁回。又此部分金額本屬利息，依法就利息部分不得再主
    張滾入原本再生利息（民法第207條規定參照），故原告就
    此金額再請求遲延利息，即無理由，無法准許。至於被告空
    言原告同意遲延給付退休金、於調解未要求此部分利息而足
    認其早已拋棄該請求權云云，依法均屬無據，不足採信。
六、就原告請求併與計算勞基法施行前之年資而言：
  (一)按勞工工作年資自受雇之日起算，適用本法前之工作年資，
    其資遣費及退休金給與標準依其當時應適用之法令規定計算
    ，當時無法令可資適用者，依各事業單位自訂之規定或勞雇
    雙方之協商計算之，適用本法後之工作年資，其資遣費與退
    休金給與標準，依第17條及第55條規定計算，勞基法第84條
    之2定有明文。
  (二)查勞動基準法係於73年7月30日經公布施行，同年8月1日生
    效，原告在被告公司服務期間自69年8月23日起至97年6月30
    日，跨越勞動基準法施行前後，故依上述條文規定，有關原
    告於勞基法施行前之工作年資，其資遣費及退休金給與標準
    應依當時應適用之台灣省工廠工人退休規則或台灣省礦工退
    休規則計算，若無可資適用時，則依被告自訂之規定或勞雇
    雙方之協商計算之。
  (三)本件原告退休前為被告公司人事主任，於被告（大眾運輸業
    ）適用勞基法前，因非工廠工人或礦工，自無從適用臺灣省
    工廠工人退休規則或臺灣省礦工退休規則，當時亦無法令可
    資適用於兩造之勞雇關係。則適用勞基法以前有關原告退休
    金之計算，依前揭規定，即應依各該事業單位即被告自訂之
    規定辦理。而被告於適用勞基法前，與其受雇人有關退休或
    退職金之給與標準，雖曾以(62)重盛人字第366號退休辦法
    規定每年1個基數，惟該退休辦法已於94年間取消，而不再
    計算適用勞基法施行前之工作年資一節，業經被告提出抗辯
    並舉94年間三份職工退休金計算表為證（本院卷第25-27 頁
    ）。原告對此抗辯及證物並不爭執，並自陳「我確實知道94
    年公司就開始不計算勞基法施行前的年資」一語（本院卷第
    48 頁反面），參以原告於94年起係擔任被告公司人事主任
    ，主管公司人事規章，均曾於上述三份職工退休金計算表上
    該章確認，足認其明知被告規定自94年起已不再計算適用勞
    基法以前的年資。從而，原告主張其自69年8月23日起至73
    年7月31日勞動基準法施行前之4年年資，被告應依規定比照
    台灣省工廠工人退休規則發給原告8個基數退休金共45 萬
    9040元云云，於法即有未合，無法准許。
七、就被告請求特休假應休未休之工資差額而言：
  (一)查原告任職期間有特休假應休未休共計147天，為兩造所不
    爭執，先予敘明。
  (二)次查勞工在同一雇主或事業單位，繼續工作滿一定期間者，
    每年應依規定給予特別休假（勞動基準法第38條），該條所
    定之特別休假，工資應由雇主照給（同法第39條）。如特別
    休假因年度終結或終止契約而未休者，其應休未休之日數，
    雇主應發給工資（同法施行細則第24條第3款）。又特別休
    假未休之工資，其性質屬一年之定期給付債權，其各期給付
    請求權，自應適用民法第126條規定因五年間不行使而消滅
    。本件原告遲於98年12月22日起訴，故五年時效時間往前計
    算即為93年12月22日，被告既為時效抗辯，故原告逾此期間
    所為之請求，即無理由。
  (三)另按勞基法第38條規定，勞工在同一雇主或事業單位，繼續
    工作滿1年以上3年未滿者給予7日特別休假；3年以上5年未
    滿者給予10日特別休假；5年以上10年未滿者給予14日特別
    休假；10年以上者，每1年加給1日，加至30日為止。
    本件原告於69年8月23日到職，97年6月30日離職，依上述規
    定，原告工作須「滿」一年（即自70年8月23日起），才有
    特別休假，依此計算，原告於93年8月23日工作滿24年，自
    該日起至94年8月22日享有特別休假29日；於94年8月23日工
    作滿25年，自該日起至95年8月22日享有特別休假30日；於
    95年8月23日工作滿26年，自該日起至96年8月22日享有特別
    休假30日；於96年8月23日工作滿27年，自該日起至97年8月
    22日享有特別休假30日。雖如前所述，原告超過93年12月22
    日所為之請求已罹於時效，惟93年8月23日起因工作滿24年
    所享有之特別休假29日，仍可於93年12月22日起至94年8月
    22日之期間內休假，此29日之特別休假未休之工資差額請求
    權，仍未罹於時效。
  (四)惟按，勞工之特別休假應在勞動契約有效期間為之，惟勞動
    契約之終止，如係可歸責於雇主之原因時，雇主應發給未休
    完特別休假日數之工資，行政院勞工委員會79年12月27日
    （79）台勞動2字第21776號函釋可參，是以依上開函釋反面
    推知，若勞動契約之終止係不可歸責於雇主時，雇主自無庸
    發給未休完特別休假日數之工資。查本件既係原告以服務滿
    25年為由申請退休而與被告合意終止勞動契約，而非由雇主
    即被告任意為終止契約之意思表示，即屬不可歸責於雇主之
    事由。且原告主張可歸責於被告之事由，即被告曾禁止員工
    特別休假而於96年11月13日頒布之公告（本院卷第38頁），
    業經被告早於同年12月4日撤銷，此經被告提出函文附卷可
    稽（本院卷第52頁），故原告此部分主張也不足採。是參照
    上述函釋內容，被告自無發給特休假應休未休日數工資之義
    務，故縱如原告所主張其於離職前5年內，尚有特別休假147
    日未休，亦不得主張依勞基法施行細則第24條第3款規定，
    請求給付此部分工資差額，即原告此部分請求被告給付24萬
    4461元，亦不足取。
八、就原告是否得請求被告給付98年度年終獎金3萬元而言：
  (一)查原告主張被告自97年7月1日起聘任原告擔任顧問一職，每
    年一聘，顧問費每月3萬元，但迄今仍積欠98年度年終獎金3
    萬元未付，為此，依勞動基準法請求給付云云。
  (二)按勞動基準法所規定之勞動契約，係指當事人之一方，在從
    屬於他方之關係下提供職業上之勞動力，由他方給付報酬之
    契約。而所謂委任係指委任受任人處理事務之契約而言，委
    任之目的，在一定事務之處理，故受任人給付勞務，僅為手
    段，除當事人另有約定外，得在委任人所授權限範圍內，自
    行裁量決定處理一定事務之方法，以完成委任之目的。依一
    般社會觀念，「顧問」之工作性質為備人詢問或專供他人詢
    問之意。而原告擔任被告公司顧問，其職務內容無非係就被
    告公司人事制度及相關法規等應如何改善提供意見諮詢與協
    助，以供往後改進之用，顯然有別於被告公司體制內一般執
    行事務之員工，亦與被告公司其餘員工對於業務之執行，須
    服從管理階層人員之權威，並有接受懲戒或制裁之義務有別
    。更何況，被告抗辯原告雖自97年7月1日起擔任顧問一職，
    事實上係「顧而不問」，平日既未上班，卻坐領乾薪等情（
    本院卷第22頁），原告亦未加以爭執，故原告擔任被告公司
    顧問一職，其聘任及薪資之勞工性甚低，難謂有經濟上及人
    格上之從屬性，核與勞動基準法關於勞工之定義不符，堪認
    兩造間之契約關係，應非屬勞動契約，而係有償之委任契約
    。從而，原告是否得請求被告給付98年度年終獎金3萬元，
    因其與被告並不成立勞動契約，自不適用勞動基準法，而應
    視其聘僱契約內容有無約定應給付此部分年終獎金而定。原
    告既無法舉證證明契約內容包括被告應給付98年度年終獎金
    3萬元 ，此部分請求即無依據，無法准許。
九、綜上所述，原告依勞動基準法第55條及施行細則第29條等相
    關規定，請求被告給付自97年8月1日起至97年10月3日之退
    休金法定利息1萬9619元部分，為有理由，應予准許。逾此
    部份之請求，或因原告未能舉證確有請求權存在，或因就利
    息不份不得主張滾入原本再生利息，均無法准許，應予駁回
    。
十、又經核原告勝訴部分所命給付之金額未逾50萬元，本院爰依
    民事訴訟法第389條第1項第5款之規定依職權宣告假執行，
    並依民事訴訟法第392條第2項之規定依聲請宣告被告得預供
    擔保免為假執行。另就原告敗訴部份，其假執行之聲請已依
    所依據，應併予駁回。
十一、本案事證已臻明確，兩造其餘主張陳述及所提之證據暨所
      提之攻擊防禦方法，經本院審酌後，認與本案判斷結果無
      影響，均毋庸再予一一審酌，附此敘明。
十二、據上論結，本件原告之訴為一部有理由，一部無理由，依
      民事訴訟法第79條、第389條第1項第5款、第392條第2項
      ，判決如主文。
中    華    民    國    99    年    7     月    7     日
                  民事第三庭    法  官  劉以全
以上正本係照原本作成
如對本判決上訴，須於判決送達後20日內向本院提出上訴狀
中    華    民    國    99    年    7     月    8     日
                                書記官  余富琦

司法院資訊處製作；財團法人民間司法改革基金會備份。
